ACORDAO-COMPLETO-2427359

ACÓRDÃO 11859/2020 ATA 37/2020 - PRIMEIRA CÂMARA

VISTOS, relatados e discutidos estes autos de tomada de contas especial instaurada pela Secretaria Especial de Cultura, em desfavor de ABPA Marketing e Produção de Eventos Ltda. e de seu sócio dirigente, Sr. Antônio Everaldo de Jesus Bernardino e Silva, em razão de omissão no dever de prestar contas dos recursos captados por força do projeto cultural Pronac 14-11467.
ACORDAM os ministros do Tribunal de Contas da União, reunidos em sessão da 1ª Câmara, ante as razões expostas pelo relator, em:
9.1. considerar revéis, para todos os efeitos, com fundamento no art. 12, § 3º, da Lei 8.443/1992, o Sr. Antônio Everaldo de Jesus Bernardino e Silva e a ABPA Marketing e Produção de Eventos Ltda.;
9.2. julgar irregulares, com fundamento nos arts. 1º, I, e 16, III, "a" e "c", da Lei 8.443/1992 c/c os arts. 19 e 23, III, da mesma lei, e com arts. 1º, I, e 209, I e III, e 214, III, do RI/TCU, as contas do Sr. Antônio Everaldo de Jesus Bernardino e Silva e condená-lo, em solidariedade com a ABPA Marketing e Produção de Eventos Ltda. ao pagamento da quantia abaixo especificada, com a fixação do prazo de 15 (quinze) dias, a contar da notificação, para que comprovem, perante este Tribunal (art. 214, III, "a", do RI/TCU) , o recolhimento da dívida aos cofres do Tesouro Nacional, atualizada monetariamente e acrescida dos juros de mora, calculados a partir das datas discriminadas, até a data do recolhimento, na forma prevista na legislação em vigor:
	Valor Original (R$) 
	Data 

	500.000,00
	30/12/2014

9.3. aplicar ao Sr. Edivaldo Silva Araújo e à ABPA Marketing e Produção de Eventos Ltda., individualmente, a multa prevista no art. 57 da Lei 8.443/1992 c/c o art. 267 do RI/TCU, no valor de R$ 67.000,00 (sessenta e sete mil reais) , com a fixação do prazo de 15 (quinze) dias, a contar da notificação, para que comprovem, perante este Tribunal (art. 214, III, "a", do RI/TCU) , o recolhimento da dívida aos cofres do Tesouro Nacional, atualizada monetariamente desde a data do presente acórdão até a do efetivo recolhimento, se for paga após o vencimento, na forma da legislação em vigor;
9.4. autorizar, desde logo, nos termos do art. 28, II, da Lei 8.443/1992, a cobrança judicial das dívidas, caso não atendidas as notificações;
9.5. em cumprimento ao disposto no § 3º do art. 16 da Lei 8.443/1992, encaminhar cópia desta deliberação à Procuradoria da República no Estado de Pernambuco.

Tomada de contas especial em razão de omissão no dever de prestar contas dos recursos captados por força do projeto cultural Pronac.

Primeira Câmara

Secretaria Especial da Cultura.

3. Interessados/Responsáveis:
3.1. Responsáveis: ABPA Marketing e Produção de Eventos Ltda. (08.649.116/0001-68); Antônio Everaldo de Jesus Bernardino e Silva (XXX.564.854-XX).

13.1. Ministros presentes: Walton Alencar Rodrigues (Presidente), Benjamin Zymler, Bruno Dantas e Vital do Rêgo.
13.2. Ministros-Substitutos presentes: Augusto Sherman Cavalcanti e Weder de Oliveira (Relator).

ACORDAO-COMPLETO-2455183

Acórdão de Relação 3478/2021 - Primeira Câmara

Acórdão de Relação

WEDER DE OLIVEIRA

Transcrevo, com ajustes de forma, a instrução apresentada (peças 68, 69 e 70) pela Secretaria de Controle Externo de Tomada de Contas Especial (Secex-TCE) :
"Cuidam os autos de tomada de contas especial instaurada pela Secretaria Especial de Cultura, em desfavor de ABPA Marketing e Produção de Eventos Ltda. (CNPJ: 08.649.116/0001-68) e de seu sócio dirigente, o Sr. Antônio Everaldo de Jesus Bernardino e Silva (CPF: XXX.564.854-XX) , em razão de omissão no dever de prestar contas dos recursos captados por força do projeto cultural Pronac 14-11467, descrito da seguinte forma: 'Realização do São João de Caruaru, o melhor São João do mundo. Um evento de patrimônio cultural que enfatiza as quadrilhas juninas, o forró tradicional, a gastronomia típica, a decoração cenográfica que remonta a antigas cidades do interior e os demais ícones da popular festa junina nordestina, oferecendo à população local e ao turista um mês de festa gratuita com a apresentação de 75 grupos folclóricos.'
HISTÓRICO
2.	Em 5/10/2018, com fundamento na IN/TCU 71/2012, alterada pela IN/TCU 76/2016 e DN/TCU 155/2016, o dirigente da Secretaria Especial de Cultura autorizou a instauração da tomada de contas especial (peça 12) . O processo foi registrado no sistema e-TCE com o número 697/2019.
3.	A Portaria nº 812, de 11/12/2014, autorizou a captação do valor de apoio, totalizando R$ 1.790.180,90, no período de 12/12/2014 a 31/12/2014 (peça 5, p. 2) , prorrogado até 30/09/2015 (peça 8) , recaindo o prazo para prestação de contas em 30/10/2015.
4.	A empresa proponente captou recursos autorizados, no montante de R$ 500.000,00, conforme atestam os recibos (peça 6) e/ou extratos bancários (peça 38) .
5.	O fundamento para a instauração da Tomada de Contas Especial, conforme consignado na matriz de responsabilização elaborada pelo tomador de contas, foi a constatação da seguinte irregularidade: 
'Não comprovação da boa e regular aplicação dos recursos federais repassados à ABPA MARKETING E PRODUÇÃO DE EVENTOS LTDA., em face da omissão no dever de prestar contas dos valores transferidos, no âmbito do Realização do São João de Caruaru, o melhor São João do mundo. Um evento de patrimônio cultural que enfatiza as quadrilhas juninas, o forró tradicional, a gastronomia típica, a decoração cenográfica que remonta a antigas cidades do interior e os demais ícones da popular festa junina nordestina, oferecendo à população local e ao turista um mês de festa gratuita com a apresentação de 75 grupos folclóricos, no período de 30/12/2014 a 30/9/2015, cujo prazo encerrou-se em 30/10/2015.'
6.	Os responsáveis arrolados na fase interna foram devidamente comunicados e, diante da ausência de justificativas para elidir a irregularidade e da não devolução dos recursos, instaurou-se a tomada de contas especial.
7.	No Relatório de TCE nº 6972019 (peça 44) , o tomador de contas concluiu que o prejuízo importaria no valor original de R$ 500.000,00, imputando-se a responsabilidade a ABPA Marketing e Produção de Eventos Ltda. e a Antônio Everaldo de Jesus Bernardino e Silva, na condição de dirigente. 
8.	Em 20/9/2019, a Controladoria-Geral da União emitiu o relatório de auditoria (peça 45) , em concordância com o relatório do tomador de contas. O certificado de auditoria e o parecer do dirigente do órgão de controle interno concluíram pela irregularidade das presentes contas (peças 46 e 47) .
9.	Em 1/10/2019, o ministro responsável pela área atestou haver tomado conhecimento das conclusões contidas no relatório e certificado de auditoria, bem como do parecer conclusivo do dirigente do órgão de controle interno, manifestando-se pela irregularidade das contas, e determinou o encaminhamento do processo ao Tribunal de Contas da União (peça 48) .
10.	Na instrução inicial (peça 51) , analisando-se os documentos nos autos, concluiu-se pela necessidade de realização de citação e audiência para as irregularidades abaixo: 
10.1.	Irregularidade 1: não comprovação da boa e regular aplicação dos recursos federais repassados à ABPA MARKETING E PRODUÇÃO DE EVENTOS LTDA., em face da omissão no dever de prestar contas dos valores transferidos, no âmbito do Realização do São João de Caruaru, o melhor São João do mundo. Um evento de patrimônio cultural que enfatiza as quadrilhas juninas, o forró tradicional, a gastronomia típica, a decoração cenográfica que remonta a antigas cidades do interior e os demais ícones da popular festa junina nordestina, oferecendo à população local e ao turista um mês de festa gratuita com a apresentação de 75 grupos folclóricos, no período de 30/12/2014 a 30/9/2015, cujo prazo encerrou-se em 30/10/2015.
10.1.1.	Evidências da irregularidade: documentos técnicos presentes nas peças 1, 2, 3, 4, 5, 6, 7, 8, 11, 12, 13, 14, 16, 18, 19, 21, 22, 23, 25, 26, 28, 29, 31, 32, 34, 35 e 38.
10.1.2.	Normas infringidas: art. 37, caput, c/c o art. 70, parágrafo único, da Constituição da República Federativa do Brasil; art. 93, do Decreto-lei 200/1967; art. 66, do Decreto 93.872/1986; IN nº 1/2013: art. 90, parágrafo único; IN nº 5/2017: art. 51, III, 'a'.
10.2.	Débito relacionado aos responsáveis Antônio Everaldo de Jesus Bernardino e Silva (CPF: XXX.564.854-XX) e ABPA Marketing e Produção de Eventos Ltda. (CNPJ: 08.649.116/0001-68) :
	Data de ocorrência
	Valor histórico (R$) 

	30/12/2014
	500.000,00

10.2.1.	Cofre credor: Tesouro Nacional.
10.2.2.	Responsável: ABPA Marketing e Produção de Eventos Ltda. (CNPJ: 08.649.116/0001-68) .
10.2.2.1.	Conduta: omitir-se no dever de prestar contas dos valores recebidos por meio do Realização do São João de Caruaru, o melhor São João do mundo. Um evento de patrimônio cultural que enfatiza as quadrilhas juninas, o forró tradicional, a gastronomia típica, a decoração cenográfica que remonta a antigas cidades do interior e os demais ícones da popular festa junina nordestina, oferecendo à população local e ao turista um mês de festa gratuita com a apresentação de 75 grupos folclóricos, quando estava obrigado a apresentar a prestação de contas até 30/10/2015.
10.2.2.2.	Nexo de causalidade: a conduta descrita impediu o estabelecimento do nexo causal entre as possíveis despesas efetuadas com os recursos recebidos, no âmbito do instrumento em questão, no período de 30/12/2014 a 30/9/2015.
10.2.2.3.	Culpabilidade: não há excludentes de ilicitude, de culpabilidade e de punibilidade; é razoável supor que o administrador responsável pela pessoa jurídica tinha consciência da ilicitude de sua conduta; era exigível conduta diversa da praticada, qual seja, desincumbir-se do seu dever por meio da apresentação da prestação de contas no prazo e forma devidos. 
10.2.3.	Responsável: Antônio Everaldo de Jesus Bernardino e Silva (CPF: XXX.564.854-XX) .
10.2.3.1.	Conduta: omitir-se no dever de prestar contas dos valores recebidos por meio do Realização do São João de Caruaru, o melhor São João do mundo. Um evento de patrimônio cultural que enfatiza as quadrilhas juninas, o forró tradicional, a gastronomia típica, a decoração cenográfica que remonta a antigas cidades do interior e os demais ícones da popular festa junina nordestina, oferecendo à população local e ao turista um mês de festa gratuita com a apresentação de 75 grupos folclóricos, quando estava obrigado a apresentar a prestação de contas até 30/10/2015.
10.2.3.2.	Nexo de causalidade: a conduta descrita impediu o estabelecimento do nexo causal entre as possíveis despesas efetuadas com os recursos recebidos, no âmbito do instrumento em questão, no período de 30/12/2014 a 30/9/2015.
10.2.3.3.	Culpabilidade: não há excludentes de ilicitude, de culpabilidade e de punibilidade; é razoável supor que o responsável tinha consciência da ilicitude de sua conduta; era exigível conduta diversa da praticada, qual seja, desincumbir-se do seu dever por meio da apresentação da prestação de contas no prazo e forma devidos. 
11.	Encaminhamento: citação.
11.1.	Irregularidade 2: não cumprimento do prazo originalmente estipulado para prestação de contas do projeto incentivado, cujo prazo encerrou-se em 30/10/2015.
11.1.1.	Evidências da irregularidade: documentos técnicos presentes nas peças 5, 6, 7, 8, 11, 13, 14, 16, 17, 18, 19, 21, 37, 39 e 40.
11.1.2.	Normas infringidas: art. 37, caput, c/c o art. 70, parágrafo único, da Constituição da República Federativa do Brasil; art. 93, do Decreto-lei 200/1967; art. 66, do Decreto 93.872/1986.
11.1.3.	Responsável: Antônio Everaldo de Jesus Bernardino e Silva (CPF: XXX.564.854-XX) .
11.1.3.1.	Conduta: descumprir o prazo originalmente estipulado para prestação de contas dos recursos federais recebidos à conta do instrumento em questão, o qual se encerrou em 30/10/2015.
11.1.3.2.	Nexo de causalidade: a conduta descrita impediu o estabelecimento do nexo causal entre as possíveis despesas efetuadas com os recursos recebidos, no âmbito do instrumento em questão, no período de 30/12/2014 a 30/9/2015.
11.1.3.3.	Culpabilidade: não há excludentes de ilicitude, de culpabilidade e de punibilidade; é razoável supor que o responsável tinha consciência da ilicitude de sua conduta; era exigível conduta diversa da praticada, qual seja, desincumbir-se do seu dever por meio da apresentação da prestação de contas no prazo e forma devidos. 
12.	Encaminhamento: audiência.
13.	Em cumprimento ao pronunciamento da unidade (peça 53) , foram efetuadas citação e audiência dos responsáveis, nos moldes adiante:
a)	 ABPA Marketing e Produção de Eventos Ltda. - promovida a citação do responsável, conforme delineado adiante:
	Comunicação: Ofício 5121/2020 - Seproc (peça 56) 
Data da Expedição: 5/3/2020
Data da Ciência: 9/3/2020 (peça 58) 
Nome Recebedor: Ilegível
Observação: Ofício enviado para o endereço do responsável, conforme pesquisa de endereço no sistema da Receita Federal.
Fim do prazo para a defesa: 23/4/2020
	
b)	 Antônio Everaldo de Jesus Bernardino e Silva - promovida a citação e audiência do responsável, conforme delineado adiante:
	Comunicação: Ofício 5122/2020 - Seproc (peça 57) 
Data da Expedição: 5/3/2020
Data da Ciência: não houve (Mudou-se) (peça 59) 
Observação: Ofício enviado para o endereço do responsável, conforme pesquisa de endereço no sistema da Receita Federal.
	
	Comunicação: Ofício 23432/2020 - Seproc (peça 61) 
Data da Expedição: 28/5/2020
Data da Ciência: 2/6/2020 (peça 62) 
Nome Recebedor: William José
Observação: Ofício enviado para o endereço do responsável, conforme pesquisa de endereço no sistema do Renach.
Prorrogações de prazo:
	Documento
	Nova data limite

	Termo (peça 66) 
	2/7/2020

Fim do prazo para a defesa: 2/7/2020
	
14.	Conforme Despacho de Conclusão das Comunicações Processuais (peça 67) , as providências inerentes às comunicações processuais foram concluídas. 
15.	Transcorrido o prazo regimental, os responsáveis ABPA Marketing e Produção de Eventos Ltda. e Antônio Everaldo de Jesus Bernardino e Silva permaneceram silentes, devendo ser considerados revéis, nos termos do art. 12, §3º, da Lei 8.443/1992.
ANÁLISE DOS PRESSUPOSTOS DE PROCEDIBILIDADE DA IN/TCU 71/2012
Avaliação de Viabilidade do Exercício do Contraditório e Ampla Defesa
16.	Verifica-se que não houve o transcurso de mais de dez anos desde o fato gerador sem que tenha havido a notificação dos responsáveis pela autoridade administrativa federal competente (art. 6º, inciso II, c/c art. 19 da IN/TCU 71/2012, modificada pela IN/TCU 76/2016) , uma vez que o fato gerador da irregularidade sancionada ocorreu em 31/10/2015, e os responsáveis foram notificados sobre as irregularidades pela autoridade administrativa competente conforme abaixo:
16.1.	ABPA Marketing e Produção de Eventos Ltda., por meio do Edital de Notificação publicado na Seção 3, página 6, do DOU de 6/2/2019 (peça 28) .
16.2.	Antônio Everaldo de Jesus Bernardino e Silva, por meio do Edital de Notificação publicado na Seção 3, página 6, do DOU de 6/2/2019 (peça 28) .
Valor de Constituição da TCE
17.	Verifica-se, ainda, que o valor atualizado do débito apurado (sem juros) em 1/1/2017 é de R$ 592.750,00, portanto superior ao limite mínimo de R$ 100.000,00, na forma estabelecida conforme os arts. 6º, inciso I, e 19 da IN/TCU 71/2012, modificada pela IN/TCU 76/2016. 
OUTROS PROCESSOS/DÉBITOS NOS SISTEMAS DO TCU COM OS MESMOS RESPONSÁVEIS
18.	Informa-se que foi encontrado processo no Tribunal com os mesmos responsáveis:
	Responsável
	Processos

	ABPA Marketing e Produção de Eventos Ltda.
	Processo 029.129/2019-2 [TCE, aberto, 'Tomada de Contas Especial instaurada pelo então Ministério da Cultura, atualmente Ministério da Cidadania, em razão da 'Impugnação parcial das despesas realizadas' por meio dos recursos captados pela ABPA Marketing e Produção de Eventos Ltda., destinados à execução do projeto 'PE Music Festival 2008' Pronac 08-3321, (Processo 01400.005833/2018-54 - SEI) ']

	Antônio Everaldo de Jesus Bernardino e Silva
	Processo 029.129/2019-2 [TCE, aberto, 'Tomada de Contas Especial instaurada pelo então Ministério da Cultura, atualmente Ministério da Cidadania, em razão da 'Impugnação parcial das despesas realizadas' por meio dos recursos captados pela ABPA Marketing e Produção de Eventos Ltda., destinados à execução do projeto 'PE Music Festival 2008' Pronac 08-3321, (Processo 01400.005833/2018-54 - SEI) ']

19.	Informa-se que foi encontrado débito imputável aos responsáveis em outras TCEs registradas no sistema e-TCE:
	Responsável
	TCES

	ABPA Marketing e Produção de Eventos Ltda.
	1141/2018 (R$ 1.764.050,00) - Aguardando ajustes do instaurador
1082/2018 (R$ 123.834,00) - Aguardando ajustes do instaurador

	Antônio Everaldo de Jesus Bernardino e Silva
	1141/2018 (R$ 1.764.050,00) - Aguardando ajustes do instaurador
1082/2018 (R$ 123.834,00) - Aguardando ajustes do instaurador

20.	A tomada de contas especial está, assim, devidamente constituída e em condição de ser instruída.
EXAME TÉCNICO
Da validade das notificações:
 (...) 
25.	No caso vertente, a citação de cada um dos responsáveis se deu em endereços provenientes de pesquisas de endereços realizadas pelo TCU (vide parágrafos acima) , porquanto, devido ao insucesso de realizar a citação em endereços constantes nos sistemas CPF e CNPJ da Receita, buscou-se a notificação em endereços provenientes de sistemas públicos (TSE e Renach) e das bases de dados do próprio TCU. A entrega dos ofícios citatórios nesses endereços ficou comprovada conforme detalhamento a seguir:
25.1.	ABPA Marketing e Produção de Eventos Ltda.: Ofício 5121/2020 - Seproc (peça 56) , origem no sistema da Receita Federal.
25.2.	Antônio Everaldo de Jesus Bernardino e Silva: ofício 5122/2020 - Seproc (peça 57) , origem no sistema da Receita Federal e ofício 23432/2020 - Seproc (peça 61) , origem no sistema do Renach.
26.	Nos processos do TCU, a revelia não leva à presunção de que sejam verdadeiras todas as imputações levantadas contra os responsáveis, diferentemente do que ocorre no processo civil, em que a revelia do réu opera a presunção da verdade dos fatos narrados pelo autor (Acórdão 1009/2018-TCU-Plenário, Relator: BRUNO DANTAS; 2369/2013 - TCU - Plenário, Relator: BENJAMIN ZYMLER e 2449/2013 - TCU - Plenário, Relator: BENJAMIN ZYMLER) . Dessa forma, a avaliação da responsabilidade do agente não pode prescindir da prova existente no processo ou para ele carreada. 
27.	Ao não apresentar sua defesa, os responsáveis deixaram de produzir prova da regular aplicação dos recursos sob sua responsabilidade, em afronta às normas que impõem aos gestores públicos a obrigação legal de, sempre que demandados pelos órgãos de controle, apresentar os documentos que demonstrem a correta utilização das verbas públicas, a exemplo do contido no art. 93 do Decreto-Lei 200/1967: 'Quem quer que utilize dinheiros públicos terá de justificar seu bom e regular emprego na conformidade das leis, regulamentos e normas emanadas das autoridades administrativas competentes.' 
28.	Mesmo as alegações de defesa não sendo apresentadas, considerando o princípio da verdade real que rege esta Corte, procurou-se buscar, em manifestações dos responsáveis na fase interna desta Tomada de Contas Especial, se havia algum argumento que pudesse ser aproveitado a seu favor. 
29.	No entanto, os responsáveis não se manifestaram na fase interna, não havendo, assim, nenhum argumento que possa vir a ser analisado e posteriormente servir para afastar as irregularidades apontadas.
30.	Em consulta aos sistemas Salic e SalicNet, realizada na data de 21/8/2020, verifica-se que os responsáveis também não apresentaram contas junto ao instaurador e continuam inadimplentes.
31.	Em se tratando de processo em que as partes interessadas não se manifestaram acerca das irregularidades imputadas, não há elementos para que se possa efetivamente aferir e reconhecer a ocorrência de boa-fé na conduta dos responsáveis, podendo este Tribunal, desde logo, proferir o julgamento de mérito pela irregularidade das contas, conforme os termos dos §§ 2º e 6º do art. 202 do Regimento Interno do TCU. (Acórdão 2064/2011-TCU-Primeira Câmara (relator: Ubiratan Aguiar) , 6.182/2011-TCU-1ª Câmara (relator: Weber de Oliveira) , 4.072/2010-TCU-1ª Câmara (Relator: Valmir Campelo) , 1.189/2009-TCU-1ª Câmara (Relator: Marcos Bemquerer) , 731/2008-TCU-Plenário (Relator: Aroldo Cedraz) .
32.	Dessa forma, os responsáveis ABPA Marketing e Produção de Eventos Ltda. e Antônio Everaldo de Jesus Bernardino e Silva devem ser considerados revéis, nos termos do art. 12, §3º, da Lei 8.443/1992, devendo as contas serem julgadas irregulares, condenando-os solidariamente ao débito apurado e aplicando-lhes a multa prevista no art. 57 da Lei 8.443/1992.
Prescrição da Pretensão Punitiva
 (...) 
34.	No caso em exame, não ocorreu a prescrição, uma vez que a irregularidade sancionada ocorreu em 31/10/2015, e o ato de ordenação da citação ocorreu em 17/2/2020.
 (...) 
CONCLUSÃO
38.	Em face da análise promovida na seção 'Exame Técnico', verifica-se que os responsáveis ABPA Marketing e Produção de Eventos Ltda. e Antônio Everaldo de Jesus Bernardino e Silva não lograram comprovar a boa e regular aplicação dos recursos, instados a se manifestar, optaram pelo silêncio, configurando a revelia, nos termos do §3º, do art. 12, da Lei 8.443/1992. Ademais, inexistem nos autos elementos que demonstrem a boa-fé dos responsáveis ou a ocorrência de outras excludentes de culpabilidade.
39.	Vale ressaltar que a jurisprudência pacífica nesta Corte é no sentido da imprescritibilidade das ações de ressarcimento ao erário (Súmula TCU 282) . Dessa forma, identificado dano ao erário, deve se instaurar e julgar o processo de tomada de contas especial para responsabilizar seus agentes causadores, respeitando o direito ao contraditório e à ampla defesa, independentemente de quando ocorreram os atos impugnados.
40.	Verifica-se também que não houve a prescrição da pretensão punitiva, conforme análise já realizada (item 34) .
41.	Tendo em vista que não constam dos autos elementos que permitam reconhecer a boa-fé dos responsáveis, sugere-se que as suas contas sejam julgadas irregulares, nos termos do art. 202, § 6º, do Regimento Interno do TCU, com a imputação do débito atualizado monetariamente e acrescido de juros de mora, nos termos do art. 202, §1º do Regimento Interno do TCU, descontado o valor eventualmente recolhido, com a aplicação da multa prevista no art. 57 da Lei 8.443/1992.
42.	Por fim, como não houve elementos que pudessem modificar o entendimento acerca das irregularidades em apuração, mantém-se a matriz de responsabilização presente na peça 50.
PROPOSTA DE ENCAMINHAMENTO
43.	Diante do exposto, submetemos os autos à consideração superior, propondo ao Tribunal:
a)	considerar revéis os responsáveis ABPA Marketing e Produção de Eventos Ltda. (CNPJ: 08.649.116/0001-68) e Antônio Everaldo de Jesus Bernardino e Silva (CPF: XXX.564.854-XX) , para todos os efeitos, dando-se prosseguimento ao processo, com fulcro no art. 12, § 3º, da Lei 8.443/1992; 
b)	julgar irregulares, nos termos dos arts. 1º, inciso I, 16, inciso III, alíneas 'a' e 'c', da Lei 8.443/1992, c/c os arts. 19 e 23, inciso III, da mesma Lei, as contas dos responsáveis ABPA Marketing e Produção de Eventos Ltda. (CNPJ: 08.649.116/0001-68) e Antônio Everaldo de Jesus Bernardino e Silva (CPF: XXX.564.854-XX) , condenando-os solidariamente ao pagamento da importância a seguir especificada, atualizada monetariamente e acrescida dos juros de mora, calculada a partir da data discriminada até a data da efetiva quitação do débito, fixando-lhes o prazo de quinze dias, para que comprovem, perante o Tribunal, o recolhimento da referida quantia aos cofres do Fundo Nacional de Cultura, nos termos do art. 23, inciso III, alínea 'a', da citada lei, c/c o art. 214, inciso III, alínea 'a', do Regimento Interno do TCU.  
Débito relacionado ao responsável ABPA Marketing e Produção de Eventos Ltda. (CNPJ: 08.649.116/0001-68) em solidariedade com Antônio Everaldo de Jesus Bernardino e Silva (CPF: XXX.564.854-XX) :
	Data de ocorrência
	Valor histórico (R$) 

	30/12/2014
	500.000,00

Valor atualizado do débito (com juros) em 21/8/2020: R$ 751.084,04
c)	aplicar individualmente aos responsáveis ABPA Marketing e Produção de Eventos Ltda. (CNPJ: 08.649.116/0001-68) e Antônio Everaldo de Jesus Bernardino e Silva (CPF: XXX.564.854-XX) , a multa prevista no art. 57 da Lei 8.443/1992 c/c o art. 267 do Regimento Interno do TCU, fixando-lhes o prazo de quinze dias, a contar da notificação, para que comprovem, perante o Tribunal (art. 214, III, alínea 'a', do Regimento Interno do TCU) , o recolhimento da dívida aos cofres do Tesouro Nacional, atualizada monetariamente desde a data do acórdão que vier a ser proferido por este Tribunal até a do efetivo recolhimento, se pagas após o vencimento, na forma da legislação em vigor;
d)	autorizar, desde logo, a cobrança judicial das dívidas, caso não atendidas as notificações, na forma do disposto no art. 28, inciso II, da Lei 8.443/1992;
e)	autorizar também, desde logo, se requerido, com fundamento no art. 26, da Lei 8.443, de 1992, c/c o art. 217, §§ 1º e 2º do Regimento Interno do TCU, o parcelamento da (s) dívida (s) em até 36 parcelas, incidindo, sobre cada parcela, corrigida monetariamente, os correspondentes acréscimos legais, fixando-lhe o prazo de quinze dias, a contar do recebimento da notificação, para comprovar, perante o Tribunal, o recolhimento da primeira parcela, e de trinta dias, a contar da parcela anterior, para comprovar os recolhimentos das demais parcelas, devendo incidir, sobre cada valor mensal, atualizado monetariamente, os juros de mora devidos, no caso do débito, na forma prevista na legislação em vigor, alertando os responsáveis de que a falta de comprovação do recolhimento de qualquer parcela importará o vencimento antecipado do saldo devedor, nos termos do § 2º do art. 217 do Regimento Interno deste Tribunal; 
f)	esclarecer ao responsável Antônio Everaldo de Jesus Bernardino e Silva (CPF: XXX.564.854-XX) que, caso se demonstre, por via recursal, a correta aplicação dos recursos, mas não se justifique a omissão da prestação de contas, o débito poderá ser afastado, mas permanecerá a irregularidade das contas, dando-se ensejo à aplicação da multa prevista no art. 58, inciso I, da Lei 8.443/1992;
g)	enviar cópia do Acórdão a ser prolatado à Procuradoria da República no Estado de Pernambuco, nos termos do § 3º do art. 16 da Lei 8.443/1992, c/c o § 7º do art. 209 do Regimento Interno do TCU, para adoção das medidas cabíveis; e
h)	enviar cópia do Acórdão que vier a ser proferido ao Secretaria Especial da Cultura e aos responsáveis, para ciência;
i)	informar à Procuradoria da República no Estado de PE, à Secretaria Especial da Cultura e aos responsáveis que a presente deliberação, acompanhada do Relatório e do Voto que a fundamenta, está disponível para a consulta no endereço www.tcu.gov.br/acordaos, além de esclarecer que, caso requerido, o TCU poderá fornecer sem custos as correspondentes cópias, de forma impressa; e
j)	informar à Procuradoria da República no Estado de PE que, nos termos do parágrafo único do art. 62 da Resolução TCU 259/2014, os procuradores e membros do Ministério Público credenciados nesta Corte podem acessar os presentes autos de forma eletrônica e automática, ressalvados apenas os casos de eventuais peças classificadas como sigilosas, as quais requerem solicitação formal."
O representante do MP/TCU (peça 71) , subprocurador-geral Lucas Rocha Furtado, concordou com a proposta da unidade instrutiva.
	É o relatório.

8.1. Osvir Guimarães Thomaz (OAB/PE 37698) e outros, representando Antônio Everaldo de Jesus Bernardino e Silva e ABPA Marketing e Produção de Eventos Ltda.

Subprocurador-Geral Lucas Rocha Furtado.

TOMADA DE CONTAS ESPECIAL. CAPTAÇÃO DE RECURSOS POR INTERMÉDIO DA LEI ROUANET. SEC. OMISSÃO NO DEVER DE PRESTAR CONTAS. CITAÇÃO. REVELIA. CONTAS IRREGULARES. DÉBITO. MULTA. COMUNICAÇÕES.

TOMADA DE CONTAS ESPECIAL (TCE)

Secretaria de Controle Externo de Tomada de Contas Especial (Secex-TCE).

Trata-se de tomada de contas especial instaurada pela Secretaria Especial de Cultura em desfavor de ABPA Marketing e Produção de Eventos Ltda. e de seu sócio dirigente, Sr. Antônio Everaldo de Jesus Bernardino e Silva, em razão de omissão no dever de prestar contas da aplicação dos recursos captados por força do projeto cultural Pronac 14-11467 - "Realização do São João de Caruaru, o melhor São João do mundo. Um evento de patrimônio cultural que enfatiza as quadrilhas juninas, o forró tradicional, a gastronomia típica, a decoração cenográfica que remonta a antigas cidades do interior e os demais ícones da popular festa junina nordestina, oferecendo à população local e ao turista um mês de festa gratuita com a apresentação de 75 grupos folclóricos."
Foi autorizada, com base na Lei Rouanet, a captação do valor de R$ 1.790.180,90, no período de 12/12/2014 a 31/12/2014[footnoteRef:2], prorrogado até 30/9/2015[footnoteRef:3], com prazo para prestação de contas encerrado em 30/10/2015. [2:  Peça 5, p. 2.]  [3:  Peça 8.] 
O total de recursos captados foi de R$ 500.000,00[footnoteRef:4]. [4:  Peças 6 e 38.] 
Diante da não apresentação da prestação de contas, os responsáveis foram notificados para que apresentassem justificativas, saneassem a falha ou restituíssem o valor captado[footnoteRef:5]. No entanto, nenhuma dessas ações foi tomada, impondo-se a instauração da devida tomada de contas especial. [5:  Peça 44, p. 4-6.] 
O relatório do tomador de contas especial[footnoteRef:6] apontou como motivo para a instauração da tomada de contas especial e impugnação total das despesas a não comprovação da boa e regular aplicação dos recursos captados em razão da omissão no dever de prestar contas e apontou débito original de R$ 500.000,00, de responsabilidade da ABPA Marketing e Produção de Eventos Ltda. e de seu sócio dirigente, Sr. Antônio Everaldo de Jesus Bernardino e Silva. [6:  Peça 44.] 
O relatório de auditoria da Controladoria-Geral da União[footnoteRef:7] chegou às mesmas conclusões. Após serem emitidos o certificado de auditoria[footnoteRef:8], o parecer do dirigente de controle interno[footnoteRef:9] e o pronunciamento ministerial[footnoteRef:10], o processo foi remetido a este Tribunal. [7:  Peça 45.]  [8:  Peça 46.]  [9:  Peça 47.]  [10:  Peça 48.] 
No âmbito do Tribunal, a Secretaria de Controle Externo de Tomada de Contas Especial (Secex-TCE) decidiu[footnoteRef:11] promover a citação dos responsáveis, solidariamente, pelos valores apontados pelo tomador de contas especial. [11:  Peça 51, 52 e 53.] 
Devidamente cientificados[footnoteRef:12], os responsáveis não apresentaram alegações de defesa, ainda que tenham solicitado prorrogação de prazo para envio de documentação[footnoteRef:13], impondo-se considerá-los revéis. [12:  Peça 56 a 62.]  [13:  Peça 63.] 
Diante da ausência de elementos que permitissem concluir pela boa e regular aplicação dos recursos captados, a Secex-TCE propôs[footnoteRef:14] que as contas dos responsáveis fossem julgadas irregulares, atribuindo-lhes o débito apurado, bem como a aplicação da sanção prevista no art. 57 da Lei 8.443/1992. [14:  Peças 68, 69 e 70.] 
O representante do MP/TCU, subprocurador-geral Paulo Soares Bugarin, endossou o encaminhamento proposto[footnoteRef:15]. [15:  Peça 71.] 
II
Concordo com a análise empreendida pela Secex-TCE, corroborada pelo representante do MP/TCU.
Preliminarmente, destaco que, conforme o Tribunal deixou assentado em diversos julgados[footnoteRef:16], a aplicação de recursos captados com base na Lei Rouanet assemelha-se aos convênios no que tange aos pressupostos para análise da prestação de contas, autorizando a aplicação, por analogia, da Súmula TCU 286. [16:  Acórdão 2590/2013-TCU-Primeira Câmara, ministro relator Augusto Sherman, 3189/2014-TCU-1ª Câmara, ministro relator Augusto Sherman, 5994/2014-TCU-1ª Câmara, relator ministro Benjamin Zymler, 176/2014-TCU-2ª Câmara, ministro relator André de Carvalho, 4536/2014-TCU-2ª Câmara, ministro relator André de Carvalho, 9885/2019-TCU-2ª Câmara, ministro relator Aroldo Cedraz, entre outros. ] 
No que se refere ao mérito, a ausência de apresentação de alegações de defesa não implica, automaticamente, a imputação do débito aos responsáveis.
No entanto, conforme se observa pela análise dos autos, não foram apresentados documentos que permitissem concluir pela boa e regular aplicação dos recursos captados por meio da Lei Rouanet, tanto na fase interna da tomada de contas especial, quanto perante o Tribunal, o que impõe que o Sr. Antônio Everaldo de Jesus Bernardino e Silva tenha suas contas julgadas irregulares, e que seja condenado em débito, solidariamente com a ABPA Marketing e Produção de Eventos Ltda., aplicando-lhes, individualmente, a multa prevista no art. 57 da Lei 8.442/1992.
Diante do exposto, manifesto-me pela aprovação do acórdão que ora submeto à apreciação deste Colegiado. 
TCU, Sala das Sessões Ministro Luciano Brandão Alves de Souza, em 20 de outubro de 2020.
Weder de Oliveira 
Relator